【裁判字號】    96,訴,7713
【裁判日期】    970328
【裁判案由】    返還所有權狀
【裁判全文】
臺灣臺北地方法院民事判決              96年度訴字第7713號
原      告  乙○
                      樓
訴訟代理人  鄭世脩律師
被      告  甲○○
上列當事人間請求返還所有權狀事件，本院於民國97年3月14日
言詞辯論終結，判決如下：
    主  文
原告之訴及假執行之聲請均駁回。
訴訟費用由原告負擔。
    事實及理由
壹、程序方面：
    按訴狀送達後，原告不得將原訴變更或追加他訴，但擴張或
    減縮應受判決事項之聲明者，不在此限，民事訴訟法第255
    條第1項第3款定有明文。本件原告訴之聲明原係請求：「一
    被告應將原告所有臺北市○○區○○段5小段2472建號即門
    牌號碼臺北市中山區○○○路○段40號4樓（下稱系爭2472建
    號建物），權狀字號：092北中字第023060號之所有權狀返
    還予原告。二被告應將原告所有臺北市○○區○○段5小段
    2367建號即門牌號碼臺北市中山區○○○路259巷17號4樓之
    7（下稱系爭2367建號建物），權狀字號：092北中字第0230
    58號之所有權狀返還予原告。三被告應將原告所有臺北市○
    ○區○○段5小段2441建號即門牌號碼臺北市中山區○○○
    路259巷17號14樓之1，權狀字號：093北中字第003206號之
    所有權狀返還予原告。四被告應將原告所有臺北市○○區○
    ○段5小段314地號，權利範圍10萬分之171，權狀字號：093
    北中字第003758號之所有權狀返還予原告」，嗣於本院97年
    3月14日言詞辯論期日變更其聲明為被告應將原告所有系爭
    2472、2367建號建物之所有權狀（權狀字號：092北中字第
    023060、023058號）返還予原告，核屬減縮應受判決事項之
    聲明，揆諸前揭規定，其訴之變更尚無不合，應予准許。
貳、實體方面：
一、原告起訴主張：系爭2472、2367建號建物均係登記為原告所
    有，被告曾以其與原告間有債權債務關係，原告積欠被告新
    臺幣（下同）243萬3491元及美金500元，兩造間有設定抵押
    權合意，由原告將系爭2472、2367建號建物之所有權狀交予
    被告保管為由，訴請原告返還243萬3491元及美金500元，惟
    經鈞院及臺灣高等法院分別以94年度訴字第180號及94年度
    上字第924號判決認定兩造間並無債權債務關係，復經最高
    法院以95年度臺上字第2741號裁定駁回上訴確定在案，原告
    即以兩造間無債權債務關係為由，訴請被告返還系爭2472、
    2367建號建物之所有權狀，嗣經臺灣高等法院以95年度上字
    第714號判決認定兩造間仍有設定第二順位抵押權之合意尚
    未解除，故原告訴請被告返還系爭2472、2367建號建物之所
    有權狀為無理由，並經最高法院以96年度臺上字第1345號裁
    定駁回上訴確定在案，原告於前開訴訟判決確定後，向被告
    為解除兩造間設定第二順位抵押權合意之意思表示，該意思
    表示已合法送達被告，是兩造間縱有設定第二順位抵押權之
    合意，亦因原告為解除之意思表示而不存在，被告已無法律
    上原因保管系爭2472、2367建號建物之所有權狀，為此，爰
    依民法第767條規定提起本件訴訟等語。並聲明：(一)被告應
    將原告所有系爭2472、2367建號建物之所有權狀返還原告（
    權狀字號：092北中字第023060、023058號）。(二)願供擔保
    請准宣告假執行。
二、被告則以：原告提起本件訴訟違反一事不再理原則，又原告
    向被告借款支付購買系爭2472、2367建號建物之頭期款，並
    以上開建物設定第二順位抵押權予被告，復將所有權狀交給
    被告保管，惟尚未辦理抵押權設定登記，兩造約定被告應於
    原告返還借款時，將系爭2472、2367建號建物之所有權狀返
    還原告，原告主張已解除兩造間設定抵押權之合意，惟並未
    說明解除之依據為何，被告不同意原告之請求等語置辯。並
    聲明：原告之訴及假執行之聲請均駁回。
三、兩造不爭執之事實：
  （一）原告於民國92年間購買系爭2472、2367建號建物，頭期
        款173萬3654元由被告支付，系爭2472、2367建號建物
        於92年11月21日移轉登記為原告所有。
  （二）系爭2472、2367建號建物之所有權狀由被告占有中。
  （三）被告於94年間以兩造間有債權債務關係，原告將系爭24
        72、2367建號建物設定第二順位抵押權予被告為由，訴
        請原告返還借款，經本院及臺灣高等法院分別以94年度
        訴字第180號及94年度上字第924號判決認定兩造間並無
        消費借貸關係，因而駁回被告之請求，嗣經最高法院以
        95年度臺上字第2741號裁定駁回上訴確定在案。
  （四）原告於95年間以本院94年度訴字第180號、臺灣高等法
        院94年度上字第924號民事判決及最高法院95年度臺上
        字第2741號民事裁定既均認定兩造間無消費借貸關係，
        則被告自應將系爭2472、2367建號建物之所有權狀返還
        予伊為由，訴請被告返還系爭2472、2367建號建物之所
        有權狀，經本院及臺灣高等法院分別以95年度訴字第31
        60號及95年度上字第714號判決認定原告購買系爭2472
        、2367建號建物後，即將所有權狀交予被告保管，並同
        意設定第二順位抵押權予被告，被告占有系爭2472、23
        67建號建物之所有權狀並非無權占有，亦未侵害原告之
        所有權，原告依據民法第767條規定請求被告返還系爭
        2472、2367建號建物之所有權狀為無理由，應予駁回，
        嗣經最高法院以96年度臺上字第1345號裁定駁回上訴確
        定在案。
  （五）原告於前開訴訟確定後，委請律師發函予被告解除兩造
        間以系爭2472、2367建號建物設定第二順位抵押權之合
        意。
四、本件爭點為：
  （一）原告提起本件訴訟是否為前訴訟既判力效力所及？有無
        爭點效之適用？
  （二）原告依據民法第767條規定，訴請被告返還系爭2472、
        2367建號建物之所有權狀，有無理由？
五、得心證之理由：
  （一）原告提起本件訴訟是否為前訴訟既判力效力所及？有無
        爭點效之適用？
      1.按除別有規定外，確定之終局判決就經裁判之訴訟標的
        ，有既判力，民事訴訟法第400條第1項定有明文，此即
        為判決之實質上確定力，亦稱既判力。又判決之既判力
        ，係僅關於為確定判決之事實審言詞辯論終結時之狀態
        而生，故在確定判決事實審言詞辦論終結後所後發生之
        事實，並不受其既判力之拘束（最高法院39年臺上字第
        214號判例意旨參照）。準此，判決之有既判力，以訴
        訟標的法律關係於確定之終局判決中經裁判者為限，且
        既判力僅關於在言詞辯論終結前所提出或得提出而未提
        出之攻擊或防禦方法者為限，在為確定判決之事實審言
        詞辯論終結後所生之新事實，則為該確定判決之既判力
        所不及。
      2.經查，原告購買系爭2472、2367建號建物後，即將所有
        權狀交予被告保管，並同意設定第二順位抵押權予被告
        ，兩造間有以系爭2472、2367建號建物設定第二順位抵
        押權之合意，被告占有系爭2472、2367建號建物之所有
        權狀並非無權占有，亦未侵害原告之所有權等情，為前
        訴訟確定判決所認定（本院95年度訴字第3160號、臺灣
        高等法院95年度上字第714號民事判決及最高法院以96
        年度臺上字第1345號民事裁定），然此係前訴訟確定判
        決之事實審言詞辯論終結時之原因事實狀態，原告既於
        前訴訟言詞辯論終結後，另發函向被告為解除兩造間設
        定抵押權合意之意思表示，係依新發生之原因事實而另
        為本件起訴，依前開規定及說明，應認原告依民法第76
        7條規定提起本件訴訟，並非前訴訟既判力效力所及，
        核無違反一事不再理原則。
      3.次按確定判決之既判力，固以訴訟標的經表現於主文判
        斷事項為限，判決理由並無既判力，但法院於判決理由
        中，就訴訟標的以外，當事人主張之重要爭點，本於當
        事人辯論之結果已為判斷時，對此重要爭點所為之判斷
        ，除有顯然違背法令，或當事人已提出新訴訟資料，足
        以推翻原判斷之情形外，應解為在同一當事人間就該已
        經法院判斷之重要爭點法律關係，不得任作相反之主張
        或判斷，始符訴訟程序上之誠信原則（最高法院95年度
        臺上字第1574號判決意旨參照）。經查，原告購買系爭
        2472、2367建號建物後，即將所有權狀交予被告保管，
        並同意設定第二順位抵押權予被告，兩造間有以系爭24
        72、2367建號建物設定第二順位抵押權之合意，被告占
        有該所有權狀並非無正當權源，原告迄未能證明兩造設
        定抵押權之合意業經解消，自不足使被告占有該所有權
        狀之權源消滅等事實及法律上之判斷，雖未表現於前訴
        訟判決主文，然此為兩造爭執之重點，且經兩造於前訴
        訟審理時進行攻防，前訴訟就此之認定復無違背法令之
        處，被告於本訴訟既未提出足以推翻前開判斷之新訴訟
        資料，揆諸上開判決意旨，兩造均應受前訴訟上開判斷
        之拘束。是以，原告即不得爭執兩造間有以系爭2472、
        2367建號建物設定第二順位抵押權之合意，及被告係基
        於法律上正當權源占有系爭2472、2367建號建物所有權
        狀之事實。
  （二）原告依據民法第767條規定，訴請被告返還系爭2472、
        2367建號建物之所有權狀，有無理由？
      1.按契約除當事人約定保留之解除權外，以有民法第254
        條至第256條或其他法定之情形為限，有解除權人始得
        向他方當事人為解除之意思表示，又契約既因當事人雙
        方意思表示一致而成立，自亦可因互相表示意思一致而
        解除，所謂意思表示一致，無論其為明示或默示，均包
        含在內（最高法院57年臺上字第3211號判例意旨參照）
        。準此，解除契約，須有解除權之一方，以意思表示向
        對方行使其本於法律或契約所定之解除權，於意思表示
        到達對方時，始發生契約自始歸於消滅之效力。
      2.經查，原告固曾於96年7月5日委請律師寄發存證信函予
        被告，向被告為解除兩造間以系爭2472、2367建號建物
        設定第二順位抵押權契約之意思表示，經被告於96年7
        月6日收受，有存證信函暨回執附卷可稽（見本院卷第
        41至44頁），且為被告所不爭執，然原告究係依何規定
        行使解除權，未據原告說明，且其復未能舉證證明被告
        有何民法第254條至256條之給付不能、給付遲延或其他
        法定解除事由，而被告並未同意解除契約，顯見兩造間
        亦無合意解除契約之情形，則原告逕以存證信函通知被
        告解除兩造間設定抵押權契約之意思表示，揆諸前揭規
        定，此項意思表示自不發生解除契約之效力，兩造間以
        系爭2472、2367建號建物設定第二順位抵押權之契約仍
        屬有效存在。
      3.從而，原告主張兩造間設定抵押權契約業經解除，依據
        民法第767條之規定，請求被告返還系爭2472、2367建
        號建物之所有權狀，即屬無據。
六、綜上所述，原告既未舉證證明其有何本於法律或契約所定之
    解除權，被告復未同意解除系爭抵押權設定契約，則原告逕
    以存證信函向被告為解除契約之意思表示，自不發生解除契
    約之效力，兩造間以系爭2472、2367建號建物設定第二順位
    抵押權之契約仍屬有效存在，被告占有系爭2472、2367建號
    建物之所有權狀即非無權占有，從而，原告依據民法第767
    條規定，請求被告返還系爭2472、2367建號建物之所有權狀
    ，為無理由，應予駁回。又原告之訴既經駁回，其假執行之
    聲請即失所依附，應併予駁回，附此敘明。
七、本件事證已臻明確，兩造其餘主張陳述及所提之證據，經本
    院斟酌後，認與判決結果不生影響，均毋庸再予論述，併予
    敘明。
八、據上論結，本件原告之訴為無理由，依民事訴訟法第78條，
    判決如主文。
中    華    民    國    97    年    3     月    28    日
                  民事第二庭    法  官  鍾素鳳
以上正本係照原本作成。
如對本判決上訴，須於判決送達後20日內向本院提出上訴狀。
中    華    民    國    97    年    3     月    28    日
                                書記官  林玗倩


司法院資訊處製作；財團法人民間司法改革基金會備份。
